---
title: '¿Cómo realizar la limpieza y análisis de datos?'
author: "Autores: Eduardo Mora González y Diego Sánchez De La Fuente"
date: "Enero 2023"
output:
  pdf_document:
    highlight: zenburn
    toc: yes
  word_document: default
  html_document:
    highlight: default
    number_sections: yes
    theme: cosmo
    toc: yes
    toc_depth: 2
    includes:
      in_header: 75.584-PEC-header.html
---

<style>
body {
text-align: justify}


```{r setup, include=FALSE}
knitr::opts_chunk$set(echo = TRUE)
```

Instalamos y cargamos las librerías necesarias.

```{r message= FALSE, warning=FALSE}
if (!require('readr')) install.packages('readr'); library('readr')
```


# CARGA DEL FICHERO DE DATOS

```{r message= FALSE, warning=FALSE}
datos <- read_csv("./fichero_original_datos.csv")
```

Ahora vamos a ver las estructura del juego de datos

```{r message= FALSE, warning=FALSE}
str(datos)
```

Vamos ahora a sacar estadísticas básicas
  
```{r message= FALSE, warning=FALSE}
summary(datos)
```

# Preprocesado y gestión de características

## Valores nulos del conjunto de los datos

De tipo numérico

```{r message= FALSE, warning=FALSE}
colSums(is.na(datos))
```

De tipo cadena

```{r message= FALSE, warning=FALSE}
colSums(datos=="")
```

Como se puede comprobar, tenemos la “suerte” de no tener ningún valor nulo o vacío en los dos juegos de datos.

## Normalización del conjunto de los datos

  + **EDAD**

```{r message= FALSE, warning=FALSE}
#Histograma de la característica edad del primer conjunto de datos 
h1 <- hist(datos$Age, xlab="Edad", col="ivory", ylab="Cantidad", main="EDAD ", ylim = c(0, 225), xlim = c(20,80))
text(h1$mids,h1$counts,labels=h1$counts, adj=c(0.5, -0.5))
```

Como se puede observar, la franja de entre los 50 y 60 años son donde más datos existen, mientras que los extremos donde menos datos.


  + **SEXO**
  
Normalizamos para tenerlo de tipo numérico todas la variables
  
```{r message= FALSE, warning=FALSE}
#Cambiamos las letras por los números
datos$Sex [datos$Sex == "M"] <- 1
datos$Sex [datos$Sex == "F"] <- 0

#Pasamos de carácter a numérico
datos$Sex <- as.numeric(datos$Sex)
```


Una vez normalizada la característica , analizamos el conjunto de los datos contemplados en esta.

```{r message= FALSE, warning=FALSE}
h1 <- hist(datos$Sex, xlab="Sexo", col=c("ivory", "lightcyan"), ylab="Cantidad", main="SEXO", breaks = 2, ylim = c(0, 750), axes = FALSE)
text(h1$mids,h1$counts,labels=h1$counts, adj=c(0.5, -0.5))
axis(1, at =c(0.25, 0.75), cex.axis=1, labels = c("Mujeres","Hombres" ))
axis(2)
```


```{r message= FALSE, warning=FALSE}

```


```{r message= FALSE, warning=FALSE}

```


```{r message= FALSE, warning=FALSE}

```


```{r message= FALSE, warning=FALSE}

```


```{r message= FALSE, warning=FALSE}

```


```{r message= FALSE, warning=FALSE}

```


```{r message= FALSE, warning=FALSE}

```


```{r message= FALSE, warning=FALSE}

```


